臺灣新竹地方法院刑事判決
111年度選訴字第1號
公  訴  人  臺灣新竹地方檢察署檢察官馮品捷
被      告  董育秀




選任辯護人  徐國楨律師
經檢察官提起公訴（110年度調選偵續字第1號），本院判決如
下：
    主  文
董育秀犯公職人員選舉罷免法第一百零四條之傳播不實罪，處有
期徒刑柒月。褫奪公權壹年。
    犯罪事實
董育秀明知田雅芳已登記為民國107年第10屆新竹市第二選區議
員候選人，而候選人之品德、操守及名譽，攸關候選人聲望及民
眾投票之意向，為民主政治正常運作之重要基石，竟基於意圖使
人不當選及妨害名譽之犯意，於107年10月12日，在其位於新竹
市○區○○○街00巷00號居處，以行動電話連結網際網路，再以暱稱
「IVY TUNG」進入田雅芳公開之臉書網頁，發表「#人不要臉，
天下無敵，政治人物本著誠信為首要，但你一路走來皆是騙騙騙
，你兄長是因意外亡故，卻歸咎巡守隊和警政單位。你可曾想過
兄長意外離世，是否因起：你二次中風生病的父親時任里長"魚
肉鄉民"，利用職務之便，逕自對竹蓮市場外圍攤販收取不合法
清潔費 果報:妳兄長的驟世...臺灣諺語"大本的乞丐"實因你們
父女在南區是聲名狼藉阿...」等留言，而傳播上開不實之事，
足以生貶損田雅芳名譽，並影響選民投票行為之正確性，暨公然
侮辱田雅芳。
    理  由
甲、證據能力認定：
    本件被告及辯護人對於證據能力均無異議，合先敘明。
乙、認定犯罪構成要件事實所憑之證據及其認定之理由：
　一、上開事實業據被告於審理中坦承不諱（院卷第255頁），
      核與證人即竹蓮市場行銷股份有限公司僱員吳筱萍及證人
      姜義雄之證述情節相符；此外復有「IVY TUNG」與告訴人
      田雅芳臉書之文章及留言截圖、永兆企業之商業登記、統
      一發票及監察院政治獻金公開查閱平台、中央選舉委員會
      公告（院卷第265頁）、第10屆新竹市議員列表（院卷第2
      67頁）等資料在卷可稽。
  二、前述被告自白與右開其餘證據互核一致，堪信該自白與事
      實相符，本件事證明確，被告犯行，洵堪認定。
丙、適用法律：
  一、核被告所為，係犯公職人員選舉罷免法第104 條、刑法第
      第310條第2項、第309條第1項之罪。
　二、按中央法規標準法第16條規定：法規對其他法規所規定之
      同一事項而為特別之規定者，應優先適用之（即特別法優
      普通法原則）。
　　　被告上開犯刑法第310條第2項及公職人員選舉罷免法第10
      4 條之罪，依特別法優普通法原則，應優先適用公職人員
      選舉罷免法第104 條。
　三、想像競合犯：被告以一行為觸犯前開公職人員選舉罷免法
      第104 條及刑法第309條第1項之罪名，為想像競合犯，應
      依刑法第55條從一重之公職人員選舉罷免法第104 條罪處
      斷。
  四、變更起訴法條：公訴人漏未引用刑法第309條第1項之罪名
      起訴，容有未洽，依刑事訴訟法第300條之規定，其起訴
      法條應予變更。
丁、科刑審酌：
  壹、主刑部分：
    一、法定加重事由：無。
　  二、法定減輕事由：無。
    三、依刑法第57條，審酌被告下列事項，諭知如主文所示之
        刑：
    １、犯罪動機及目的均係為影響選舉結果。
    ２、犯罪時均未受何刺激。
    ３、犯罪手段為利用公開網路傳播不實之事實及謗誹他人。
    ４、犯罪行為人已婚，育有一女；曾經在建設公司服務，目
        前執行新竹市政府停車場的合約，生活狀況正常。
    ５、犯罪行為人前有賭博之前科紀錄，品行尚可。
    ６、犯罪行為人學歷為高中畢業，智識程度中等。
    ７、本件犯罪行為人與被害人沒有關係。
    ８、犯罪行為人無違反義務之情形。
    ９、本件犯罪所產生之危險或損害頗高（詳後述）。
    １０、犯罪行為人犯罪後於審理時坦承犯行，此部分之犯    
        後態度尚佳，惟因被告犯行明確（按網路IP位址極    
        易追查），此與其他案件若犯行不甚明確而自白犯    
        罪者，究有程度上的區別；又本院雖於審理期間表    
        達期待被告及告訴人能夠達成和解，以徹底解決彼    
        此間長久以來之紛爭，而被告亦一再於法庭表示願    
        意和解，但卻自始未先主動釋出善意聯繫告訴人討    
        論和解事宜（院卷第263頁），僅透過辯護人向告     
         訴人表達和解意願；告訴人亦到院一再表達被告犯   
         後態度不佳等（院卷第37頁、第177頁）；而本院於  
          111年9月5日準備程序時，亦當庭耳聞眼看被告面對 
           告訴人時較為強勢的態度，均併此敘明。
　　１１、本件被告雖係以一行為觸犯前開公職人員選舉罷免法第
          104 條及刑法第309條第1項之罪名，為想像競合關係
          ，而從一重之公職人員選舉罷免法第104 條罪處斷，
          惟因其侵害2不同法益，故於量刑時上開2罪名均需合
          併考量，且受刑法第55條但書之限制。　　
　　１２、按民主政治的本質為公意政治、法治政治及責任政治（
          參見薩孟武著政治學第138頁），而其中公意政治及
          責任政治均需仰賴定期選舉以茲實現。
　　　　　誠然定期選舉之制度無非係希望能選出「賢」與「能
          」者，惟在現實中因為受到太多主客觀因素的干擾，
          所以似乎很難達到制度原始設計的目的性，而雖然在
          制度上有如此無法避免的缺陷，但既然選擇施行民主
          政治，就必須坦然接受上述的缺陷，並在其他配套制
          度的設計上儘可能讓該主客觀干擾因素的影響降到最
          低，此乃人類在其極有限的能力範圍內所不得不然。
　　　　　又選舉的過程中，選舉人必須根據「正確的資訊」再
          經過自我的判斷後，以決定選舉某特定被選舉人，苟
          非根據正確的資訊，則無法做正確合理的判斷，而當
          不正確的資訊充斥，必然會使選舉人受到嚴重干擾，
          其所為的選舉決定即容易出錯，致嚴重影響民主政治
          之正常運作，甚至根本地摧毀民主政治的本質（按選
          民根據錯誤資訊所做的錯誤判斷，根本不是真正民意
          的展現），此乃公職人員選舉罷免法第104 條立法之
          根本理由，故此類型之犯罪攸關民主政治運作之成敗
          至為重要。
　　　　　次查公職人員選舉罷免法第104條之法定本刑為5年以
          下有期徒刑，刑度非輕（按此係相較於非選舉期間，
          刑法第310條第2項加重誹謗罪，其法定本刑為2 年以
          下有期徒刑、拘役或3 萬元以下罰金而言），顯然立
          法者係希望藉由較重之刑罰以有效抑制此類型犯罪之
          發生，惟觀其法定構成要件為：意圖使候選人當選或
          不當選，或意圖使被罷免人罷免案通過或否決者，以
          文字、圖畫、錄音、錄影、演講或他法，散布謠言或
          傳播不實之事，足以生損害於公眾或他人者；即行為
          人的犯行僅僅只要有此意圖，及以上開方式散布謠言
          或傳播不實之事，足以生損害於公眾或他人者（按有
          此行為似乎很難想像會對被選舉人不生損害），即會
          構成本罪（按犯罪行為之「手段」似乎不太嚴重），
          故若司法機關要忠實貫徹立法者的立法意志，以實現
          其立法目的，則在此類型犯罪量刑的思考上，即會產
          生究竟在何種最嚴重的情形下才有可能會被量處最高
          刑度5年有期徒刑，暨在其他情形該如何量刑的疑義
          。
　　　　　查目前中央選舉委員會辦理公民選舉的項目計有：村
          里長、鄉鎮市民代表、鄉鎮市長、縣市議員、縣市長
          、直轄市議員、直轄市長、立法委員及總統副總統，
          而依選舉區域之大小、人口多寡，若觸犯本罪時其選
          舉區域愈大、人口愈多，其影響明顯愈大，故其危害
          民主政治運作之本質亦愈嚴重。故在總統副總統選舉
          中（按選舉區域及人口均最大）若極其惡劣地散布謠
          言或傳播不實之事，致影響公眾對候選人的正確判斷
          時，因其所生損害較為嚴重，即應考慮量處較重之刑
          度，甚至最高之刑度。
　　　　　本件係屬於縣市議員之選舉，其選舉區域及人口均屬
          中等，所造成民主政治正常運作之損害自屬非輕。
　　　　　再參酌甫剛結束之111年度地方公職人員選舉過程，
          各種謠言及不實之事充斥，致使選民無法憑理性判斷
          真偽善惡，已嚴重影響民主政治的正常運作，此類型
          之犯罪即應予量處較重之刑度。　
  貳、從刑部分（即褫奪公權）：按公職人員選舉罷免法第 113
       條第3項規定：犯本章之罪或刑法分則第六章之妨害投票
      罪，宣告有期徒刑以上之刑者，並宣告褫奪公權。
　　　本院依上開規定，並依刑法第37條第2項予以宣告褫奪公
      權1年。
  參、沒收：無。
　肆、附記：被告於公開之網路上對告訴人稱：「你兄長是因意
      外亡故，卻歸咎巡守隊和警政單位。你可曾想過兄長意外
      離世，是否因起：你二次中風生病的父親時任里長"魚肉
      鄉民"，利用職務之便，逕自對竹蓮市場外圍攤販收取不
      合法清潔費 果報:妳兄長的驟世」，此不但有違刑罰法律
      之規定，亦係對人極度缺乏尊重及不道德之行為，併此附
      記。　　
據上論斷，應依上開法條及刑事訴訟法第299條第1項前段；刑法
第11條前段；刑法施行法第1條之1第1項，判決如主文。
本案經檢察官黃翊雯到庭執行職務。
中　　華　　民　　國　　111 　年　　11　　月　　30　　日
                  刑事第四庭    審判長法  官  陳健順
                                      法  官  楊祐庭
                                      法  官  郭哲宏
以上正本證明與原本無異。
如不服本判決應於收受本判決後20日內向本院提出上訴書狀，上
訴書狀應敘述具體理由。上訴書狀未敘述上訴理由者，應於上訴
期間屆滿後20日內補提理由書狀於本院(均須按他造當事人之人
數附繕本 )「切勿逕送上級法院」。 
中　　華　　民　　國　　111 　年　　12　　月　　1 　　日
                                      書記官  吳玉蘭
附錄論罪科刑法條：
公職人員選舉罷免法第104條：
意圖使候選人當選或不當選，或意圖使被罷免人罷免案通過或否
決者，以文字、圖畫、錄音、錄影、演講或他法，散布謠言或傳
播不實之事，足以生損害於公眾或他人者，處五年以下有期徒刑
。
刑法第310條第2項：
意圖散布於眾，而指摘或傳述足以毀損他人名譽之事者，為誹謗
罪，處 1 年以下有期徒刑、拘役或 1 萬 5 千元以下罰金。
散布文字、圖畫犯前項之罪者，處 2 年以下有期徒刑、拘役或
3 萬元以下罰金。
刑法第 309 條第1項：
公然侮辱人者，處拘役或九千元以下罰金。